【裁判字號】    89,簡上再,1
【裁判日期】    890930
【裁判案由】    傷害
【裁判全文】
臺灣嘉義地方法院刑事判決                          八十九年度簡上再字第一號
    上  訴  人  乙○
右列上訴人因賭博案件，不服本院八十六年度簡字第一０三號中華民國八十六年十月
二十七日第一審判決（聲請案號：台灣嘉義地方法院檢察署八十七年度偵字第二七八
五四號及移送併案審理八十六年度偵字第五七一一號）提起上訴，本院管轄第二審之
合議庭判決如左：
    主  文
原判決撤銷。
乙○無罪。
    理  由
一、公訴及併案審理意旨略以：（一）被告乙○於民國八十六年四月十一日十七時許
    ，在嘉義縣太保市華濟醫院（下簡稱華濟醫院）六零五號病房，因工程款問題，
    與甲○○、王美芬等人發生爭執，繼而出手毆打甲○○，致其右手臂擦傷、左手
    尾指擦挫傷及後頭部紅腫；（二）乙○又於八十六年八月十二日十六時許，在嘉
    義市○○路九十四號台灣嘉義地方法院檢察署（下簡稱嘉義地檢署）前，咬甲○
    ○手指頭，致其受有右手無名指背面約一公分淺層挫傷、瘀血；經被害人甲○○
    訴由台灣嘉義地方檢察署檢察官偵查起訴及移送併案審理，認被告乙○涉連續犯
    有刑法第二百七十七條第一項之罪嫌。公訴人認上訴人涉有傷害罪嫌，無非係以
    上訴人於偵查、審理時自承曾於前開時、地與甲○○發生衝突，輔以被害人甲○
    ○（即同案被告）之指述、甲○○受傷之診斷證明書，且上訴人未能證明甲○○
    、王美芬有先行之不法侵害等情為據。
二、按犯罪事實應依證據認定之，無證據不得推定其犯罪事實；又不能證明被告犯罪
    者，應諭知無罪之判決，刑事訴訟法第一百五十四條、第三百零一條第一項分別
    定有明文；且認定不利於被告之事實，須依積極證據，苟積極證據不足為不利於
    被告事實之認定時，即應為有利於被告之認定，更不必有何有利之證據，最高法
    院三十年上字第八一六號著有判例可資參照。
三、訊據上訴人即被告乙○堅決否認涉有傷害犯行，辯稱：（一）於八十六年四月十
    一日甲○○、王美芬、林清江及其他三名不詳姓名年籍之成年男子等人至華濟醫
    院其子因病住院治療之六零五號病房找伊，因工程款給付之問題雙方所生爭執，
    王美芬、甲○○等人竟聯手加以攻擊致伊成傷，伊並未還手，甲○○所受傷勢係
    自己跌倒、碰撞點滴架、電梯門所致；（二）於八十六年八月十二日十六時許，
    在嘉義地檢署前，稱：於八十六年八月十二日十六時許，在嘉義地檢署前，亦係
    因甲○○先行攻擊上訴人，上訴人亦係出於自衛之意思防衛自己等語。
四、按刑法第二十三條前段規定：「對於現在不法之侵害，而出於防衛自己或他人權
    利之行為，不罰。但防衛行為過當者，得減輕或免除其刑。」；而如一方初無傷
    人之行為，因排除對方不法之侵害而加以還擊，即得以正當防衛論，最高法院三
    十年度上字第一０四０號判例亦著有明文。查：本件上訴人乙○、告訴人王美芬
    均不否認於八十六年四月十一日十七時許在華濟醫院六零五號病房內、於八十六
    年八月十二日十六時許在嘉義地檢署大門口前，雙方先後二次發生爭執衝突，王
    美芬並先後受有右手臂擦傷、左手尾指擦挫傷、後頸部紅腫，右手無名指遭咬傷
    等傷害，甲○○並提出驗傷診斷證明書二指以資佐證，是本件上訴人是否涉犯傷
    害犯行，應審究上訴人前開傷害告訴人時，有無先遭受不法之侵害致為合法之反
    擊而足以阻卻其反擊行為之違法。
五、復查：就上訴人乙○、告訴人甲○○二人於八十六年四月十一日十七時許在華濟
    醫院六零五號病房內發生衝突之情節言：（一）上訴人乙○於該次衝突受有「左
    下頜部抓傷五公分×零點一公分、左前臂部抓傷二處分別為零點八公分×零點一
    公分、零點六公分×零點一公分、右前臂部抓傷二處分別為零點八公分×零點二
    公分、零點六公分×零點二公分、左大腿部挫傷皮下瘀血三處二公分×一公分、
    四公分×二公分、三公分×二公分、右大腿部挫傷皮下瘀血四處二公分×一公分
    、三公分×一公分、二公分×一公分、二點五公分×一公分、右鼠蹊部挫傷皮下
    瘀血八公分×五公分、右肩胛骨挫傷、陰部挫傷皮下瘀血三公分×二公分等」多
    處傷害（此有乙○所提於八十六年四月十二日凌晨二時許至台灣省立嘉義醫院就
    診之驗傷診斷書在卷可稽，參本院八十六年度簡上字第六一號審理卷第三十二頁
    ）；而甲○○當天衝突則僅受有「右手臂擦傷、左手尾指擦挫傷、後頸部紅腫」
    之傷害（此有華濟醫院所出具之甲種診斷證明書一紙在卷可佐，參偵查卷第四頁
    正面），雙方受傷嚴重程度差距頗為懸殊；（二）該次衝突發生之地點係在乙○
    之子王豪因病住院之華濟醫院六零五號病房，且乙○所指係甲○○與案外人王美
    芬等多人前來病房找乙○並發生衝突等情，亦為甲○○於偵查、審理調查時所不
    否認（參偵查卷第十六頁，本院八十六年度簡上字第六一號審理卷第三十六頁正
    面），顯見當時衝突係發生在乙○與甲○○、王美芬之間，且乃甲○○、王美芬
    等人主動前往找乙○後始生此件衝突，且告訴人甲○○及王美芬等人係人數眾多
    之一方；（三）告訴人甲○○於本院二審調查時竟翻異其前於偵查時堅指遭上訴
    人毆打之詞而改稱：「這都是誤會，之前事情已過那麼久了，忘記了，我希望被
    告乙○無罪。」，「她不小心打到我，因帳款的問題，因病房雙方有拉扯，我在
    病房，另外三四人在外面。」，「她也受傷，我也受傷，不想回憶過去了，是互
    相拉扯受傷。」，「我們互相傷害」，「（問：被告有動手打你？）我沒特別的
    記憶了。」（參本院八十六年度簡上字第六一號審理卷第三十頁背面、第三十一
    頁正面），則告訴人原於偵查中所指稱係先遭上訴人攻擊之情已不無可議；（四
    ）另原審傳訊在場之丙○○、陳惠卿、潘坤城（丙○○、潘坤城係同住六零五病
    房病童潘奕州之父、母，陳惠卿係病童李宜真之母）、吳淑楨（華濟醫院護士）
    等人到庭固均供稱並未看到上訴人、告訴人之衝突情節（參本院八十六年度簡上
    字第六一號審理卷第九十二頁、九十八頁背面），然當時住院上訴人乙○之子王
    豪則於庭上明確供稱：「（問：病房有多少人？）住二個，病人是女的，大人」
    ，「有二個阿姨打我媽，把我媽衣服撕破」，「打我媽手腳」，「（問：何人先
    動手？）那個阿姨，我媽沒反抗，還推我病床。」（參本院八十六年度簡上字第
    六一號審理卷第三十六頁背面、第三十七頁正面），衡之王豪固為上訴人乙○之
    子，有直系血親之密切關係，然衡其供並無重大違背常情之處，核與上訴人所辯
    之情、上訴人所提出衝突後之照片一紙（參本院八十六年度易字第一七八一號審
    理卷第三十二頁）尚稱吻合，亦足作為有利於上訴人認定之依據；（五）綜上各
    情，上訴人雖有傷害告訴人之行為，然顯係先遭到告訴人甲○○等人之不法攻擊
    後始為防衛之反擊，合於前揭刑法第二十三條正當防衛之規定，而衡酌告訴人、
    上訴人二人受傷之情節，亦無以認上訴人之反擊行為已逾必要之範圍，仍屬正當
    防衛之合法行為，自應阻卻其此一傷害犯行之違法。
六、再查：就上訴人乙○、告訴人甲○○二人於八十六年八月十二日十六時許在嘉義
    地檢署前所發生衝突之情節言：上訴人與告訴人均不否認曾於上開時、地發生衝
    突，而上訴人有無正當防衛情事，自應審究係誰先發動攻擊。而經傳訊自稱當時
    在場之謝政欣固到庭供稱：「當天甲○○開車時，乙○拿皮包打甲○○手臂」，
    「沒有，後來邊打邊跑進地檢署，是乙○追甲○○。」，「（車子是）白色，歐
    寶的。」，「沒有，因她們出來問我有無看到情形，就抄我的電話及地址。」（
    參本院八十八年度簡上字第六一號審理卷第七十一頁背面）云云，然自上訴人與
    告訴人間發生本件衝突（八十六年八月十二日）後，告訴人均未聲請傳訊此一證
    人，直至本院原審二審審理時（八十七年三月三日）始突然出現此一不利於上訴
    人之證據，其證據之可信性已不無疑義，而自上訴人與告訴人於該次衝突所受傷
    勢觀之：上訴人乙○於該次衝突受有「右顏面部挫傷瘀腫（長三公分、寬二公分
    ）、人中部抓傷皮下脫落（長一公分、寬零點六公分）、腹部挫傷皮下瘀血（長
    七公分、寬四公分）、左指無名指指甲端斷落、口腔齒齦部抓傷」等傷害（此有
    上訴人於八十六年八月十三日九時四十分許至台灣省立嘉義醫院就診後之驗傷診
    斷書可稽，參本院原審八十六年度簡上字第六一號審理卷第三十三頁）；而告訴
    人甲○○則僅受有「右手無名指背面約一公分淺層挫傷、瘀血」之傷害（台灣省
    立嘉義醫院八十六年八月十二日驗傷診斷書，八十六年度偵字第五七一一號偵查
    卷第四頁），依謝政欣所證稱之情節顯不相符，其證言尚無足採為不利於上訴人
    之認定；而上訴人與告訴人所受傷勢既頗懸殊，且告訴人甲○○僅在右手無名指
    受傷，如上訴人欲攻擊告訴人，何以用「口」就人攻擊而不以手攻擊？告訴人所
    指訴係遭上訴人「攻擊」咬傷之情，似與常情殊有相違，況上訴人亦另受有「右
    顏面部挫傷瘀腫（長三公分、寬二公分）、人中部抓傷皮下脫落（長一公分、寬
    零點六公分）、腹部挫傷皮下瘀血（長七公分、寬四公分）、左指無名指指甲端
    斷落、口腔齒齦部抓傷」之傷害，反而與上訴人所辯：係其先遭告訴人以手攻擊
    後，基於防衛之意思才咬傷告訴人所用以攻擊之手指之情反而告訴人、上訴人所
    受傷勢相符而為可採；從而，上訴人咬傷告訴人既係因遭告訴人之攻擊後所為出
    於防衛自己之行為，自亦應阻卻其違法性。
七、綜上所述，上訴人前後二次與告訴人發生之衝突，均係出於正當防衛之反擊行為
    ，皆應阻卻其傷害行為之違法性，原審依法論科，固非無見，然原審依告訴人之
    指訴即認定上訴人有傷害之情事，尚有未洽，上訴人之上訴應認有理由，原審判
    決要屬無可維持，自應撤銷改判而為無罪之諭如。
八、據上論結，應依刑事訴訟法第四百五十五條之一第一項、第三項、第三百六十九
    條第一項前段、第三百六十四條、第三百零一條第一項，判決如主文。
本案經檢察官陳仁智到庭執行職務。
中    華    民    國      八十九      年      九      月      三十      日
                                      臺灣嘉義地方法院刑事第一庭
                      審判長法  官  陳珍如
                                                法  官  劉瓊雯
                                                法  官  黃國益
右正本證明與原本無異。
不得上訴。
                                                書記官  蔡金保
中    華    民    國      八十九      年      十      月        六      日


司法院資訊處製作；財團法人民間司法改革基金會備份。
